【裁判字號】    98,訴,1280
【裁判日期】    990303
【裁判案由】    分割共有物
【裁判全文】
臺灣高雄地方法院民事判決              98年度訴字第1280號
原      告  甲○○
            辛○○
共      同  康進益律師
訴訟代理人
被      告  戊○○
訴訟代理人  乙○○
被      告  庚○
            壬○○
上  一  人  丙○○
訴訟代理人
被      告  丁○○
            癸○○
上列當事人間分割共有物事件，經本院於民國99年2 月10日言詞
辯論終結，判決如下：
    主      文
兩造共有坐落於高雄縣燕巢鄉○○○段一四九地號土地（面積四
一四六平方公尺）准予分割。其分割方法如附圖二所示編號Ａ1
（面積六五四平方公尺）部分歸被告丁○○、癸○○各按其等如
附表所示應有部分比例保持共有；Ｂ1 （面積一○二三平方公尺
）部分分歸原告甲○○、辛○○各按其等如附表所示應有部分比
例保持共有；Ｃ1 、Ｃ2 （面積共計八九四平方公尺）部分分歸
被告戊○○所有；Ｄ1 （面積三三五平方公尺）部分分歸被告庚○所有；Ｅ1 、Ｅ2 部分（面積共計一一一九平方公尺）部分分
歸被告壬○○所有；Ｆ１（面積一二一平方公尺）部分由兩造各
按如附表所示其等應有部分比例保持共有。
訴訟費用由兩造按附表所示之比例負擔。
    事實及理由
壹、程序方面：
一、本件被告丁○○、癸○○經合法通知，未於言詞辯論期日到
    場，核無民事訴訟法第386 條各款所列情形，爰依原告聲請
    ，由其一造辯論而為判決。
二、按訴狀送達後，原告不得將原訴變更或追加他訴。但請求之
    基礎事實同一，不在此限，民事訴訟法第255 條第1 項第2
    款分別定有明文。本件原告原以土地共有人即被告戊○○、
    己○○、庚○、壬○○、丁○○、癸○○為被告訴請分割共
    有物，分割方法以原物按起訴狀附表所示持分比例，依起訴
    狀附圖所示方法分割，嗣因被告己○○將其共有土地出賣予
    原告辛○○，而其已非共有人，原告乃撤回對其之請求，並
    因原告辛○○共有土地有所增加，而變更原訴之聲明如主文
    所載，核原告所為變更與原起訴請求之基礎事實應屬同一，
    揆諸前開說明，自應准許之。
貳、實體方面：
一、原告主張：坐落高雄縣大寮鄉○○○段149 地號（下稱系爭
    土地）為兩造共有，兩造之應有部分各如附表所載，又兩造
    間系爭土地並無不能分割之協議，依使用目的亦無不能分割
    之情形，惟兩造因各自占有之現況而就分割之方法難以達成
    協議，為此爰依民法第823 條規定，訴請依系爭土地使用現
    狀分割，並聲明：准兩造共有之系爭土地予以分割，分割方
    法如附圖二所示編號Ａ1 （面積654 平方公尺）部分歸被告
    丁○○、癸○○各按其等如附表所示應有部分比例保持共有
    ；Ｂ1 （面積1023平方公尺）部分分歸原告甲○○、辛○○
    各按其等如附表所示應有部分比例保持共有；Ｃ1 、Ｃ2 （
    面積共計894 平方公尺）部分分歸被告戊○○所有；Ｄ1 （
    面積335 平方公尺）部分分歸被告庚○所有；Ｅ1 、Ｅ2 部
    分（面積共計1119平方公尺）部分分歸被告壬○○所有；Ｆ
    １（面積121 平方公尺）部分由兩造各按如附表所示其等應
    有部分比例保持共有。
二、被告之答辯：
  (一)戊○○則以：不同意原告之分割方案，因與占有現況不同，
    如分割希望分得所使用位置等語資為抗辯，並聲明：原告之
    訴駁回。
  (二)庚○則以：不同意原告之分割方案，因與占有現況不同，如
    分割希望分得所使用之位置，並須預留道路通行至金山路，
    同意預留之道路由兩造共有等語資為抗辯，並聲明：原告之
    訴駁回。
  (三)壬○○則以：不同意原告之分割方案，因與占有現況不同等
    語資為抗辯，並聲明：原告之訴駁回。
  (四)丁○○、癸○○未於言詞辯論期日到場，據其先前到場時則
    以：希望分得其等使用位置即附圖一Ａ、B 、C 所示建物所
    在之土地及建物後方之香蕉園，2 人並維持共有，同意原告
    所提之分割方案及預留之道路由兩造共有等語。
三、本院之判斷：
  (一)原告請求分割系爭土地應否准許？
    按「各共有人，除法令另有規定外，得隨時請求分割共有物
    」、「分割之方法不能協議決定者，…法院得因任何共有人
    之請求聲請命為分配」，民法第823 條第1 項前段、824 條
    第2 項定有明文。本件原告主張系爭屬建地之土地為兩造所
    共有，各人之應有部分如附表所示，又兩造就系爭共有土地
    並無不為分割之期限，且亦無協議分割之特約存在，惟被告
    戊○○、庚○、壬○○就原告之分割請求並不為同意均已如
    上述，則系爭土地之地目既屬建地，就其使用目的自無不能
    分割之情形，而兩造間既未訂有不分割期限或協議分割之特
    約，且兩造就系爭土地之分割方法亦未能協議決定，則原告
    訴請裁判分割系爭共有土地，依法洵屬正當，自應予以准許
    。
  (二)系爭土地合適之分割方案為何？
    按「分割共有物，以消滅共有關係為目的。法院裁判分割共
    有土地時，除因該土地內部分土地之使用目的不能分割（如
    為道路）或部分共有人仍願維持其共有關係，應就該部分土
    地不予分割或准該部分共有人成立新共有關係外，應將土地
    分配於各共有人單獨所有」、「查分割共有物固不受分管契
    約之拘束，惟儘量依各共有人使用現狀定分割方法，以維持
    現狀，減少共有人所受損害，當不失為裁判分割斟酌之一種
    原則。」，最高法院69年台上字第1831號及82年度台上字第
    1990號分別著有判例或判決意旨可資參照。查系爭共有土地
    之使用現況如本院卷第63頁、第88頁及第92頁所示，該土地
    之東南面面臨6 米鄉村道路，面臨道路自北向南分別座落有
    如附圖一Ａ所示為被告丁○○所有並單獨使用之一層樓磚造
    鐵皮建物；B 、C 所示為被告丁○○、癸○○共同所有及使
    用之一層樓磚造鐵皮建物及三層樓磚造水泥建物；Ｄ（棄置
    平房）所示之前方空地為原告甲○○與被告己○○共同使用
    ；Ｅ所示為原告所有及使用之廟宇；Ｆ、Ｇ、Ｈ為被告戊○○、壬○○共有，其中Ｆ為被告戊○○占有使用，Ｇ、Ｈ為
    被告壬○○占有使用，又上開建物後方分由被告戊○○、庚○、壬○○等人栽植竹林及種植龍眼使用等節，此經本院會
    同岡山地政事務所人員到場勘測屬實，並有勘驗筆錄、照片
    、現物占用圖及附圖一之複丈成果圖等件在卷可憑（見本院
    卷第62頁至第64頁、第78頁至第83頁、第88頁至第92頁），
    是系爭土地既已分別經兩造於其上占有並各自建有樓房、平
    房或蓋有廟宇使用多年，而原告所提之分割方案原均以現之
    使用或分管現狀為準而為實物分割，所不同者即被告戊○○
    、庚○及壬○○之竹林及果園使用現狀土地於本院勘驗後，
    為依被告庚○之請求預留後方土地對外之通行通路，而就被
    告戊○○及庚○使用之土地略為移動而已，又因系爭土地預
    留對外道路事關被告戊○○、庚○、壬○○於上開建物後方
    使用土地植林、栽種水果之聯外出入，如未將之保留，往後
    其等即因會無法聯外致不利於其等使用，亦將妨及其等於分
    割後所分得後方土地之使用規劃，則考量各共有人之使用現
    狀、意願及聯外情形、土地價值等情，其各人分割後之分配
    位置，認原告所主張之分割方法及於99年1 月20日具狀所為
    之如主文所示之聲明確符兩造利益及社會經濟而屬適當，爰
    定其分割方法如主文第1 項所示。至被告戊○○、庚○、庚○於最後言詞辯論時雖陳稱原告之分割方案與占有現況不同
    云云，惟如前述，原告所提之分割方案已慮及其等之意願及
    使用現狀而將其等共有之建物所在之土地分由其等所有，並
    將上開建物後方之由其等自承使用之位置而為分割，且被告
    庚○於本院履勘時亦表示同意原告所提之分割方案（見本院
    卷第141 頁），又因為保留後方土地之聯外道路乃將戊○○
    、庚○所使用之部分土地略為更移，惟已儘量維持現狀之使
    用情況，並無被告戊○○、庚○、壬○○所辯之情，且如此
    各共有人所有之土地、房屋均得直接通行至道路，對外交通
    均無障礙，並符合系爭土地長年來之分管使用狀態及利用現
    況，不至於因分割而有拆除現有房屋致損及經濟效益之虞，
    而被告丁○○、癸○○亦均同意原告之分割方案，且被告戊○○、庚○、壬○○復始終未提出其他之分割方案，其等不
    願依此方案變更，顯無理由。故本院認原告主張依附圖所示
    之方案分割，應屬妥適，堪予採取。
四、綜上所述，本院審酌系爭土地之使用現況、位置、與道路聯
    絡情形及全體共有人之分割利益，並考量共有人之意願及應
    有部分面積等情，認本件系爭土地以如附圖二所示之方案分
    割，以及其中Ｆ1 巷道部分按兩造之應有部分比例保持共有
    為可採，爰判決如主文第1 項所示。
五、末按分割共有物本質上並無訟爭性，由本院斟酌何種分割方
    案較能增進共有物之經濟效益，並兼顧兩造之利益，以決定
    適當之分割方法，故兩造本可互換地位，由任一共有人起訴
    請求分割，均無不可，實質上並無所謂何造勝訴敗訴之問題
    ，故本件訴訟費用應由兩造按其應有部分比例分擔，始屬公
    允。
六、據上論結，原告之訴為有理由，依民事訴訟法第385 條第1
    項、第80條之1 、第85條第1 項，判決如主文。
中    華    民    國    99    年    3     月    3     日
                  民事第四庭  審判長法  官  黃宏欽
                                    法  官  楊淑儀
                                    法  官  楊淑珍
正本係照原本作成。
如不服本判決，應於送達後20日內，向本院提出上訴狀並表明上
訴理由，如於本判決宣示後送達前提起上訴者，應於判決送達後
10日內補提上訴理由書（須附繕本）。
中    華    民    國    99    年    3     月    3     日
                              書記官  吳良美
附表
   ┌───────┬───────┬────────┐
   │  所有權人    │  權利範圍    │訴訟費用負擔比例│
   ├───────┼───────┼────────┤
   │  甲○○      │    26/144    │ 同左           │
   ├───────┼───────┼────────┤
   │  辛○○      │  1059/14400  │ 同左           │
   ├───────┼───────┼────────┤
   │  戊○○      │     2/9      │ 同左           │
   ├───────┼───────┼────────┤
   │  庚○        │    12/144    │ 同左           │
   ├───────┼───────┼────────┤
   │  壬○○      │    40/144    │ 同左           │
   ├───────┼───────┼────────┤
   │  丁○○      │  1726/14400  │ 同左           │
   ├───────┼───────┼────────┤
   │  癸○○      │   615/14400  │ 同左           │
   └───────┴───────┴────────┘

司法院資訊處製作；財團法人民間司法改革基金會備份。
